臺灣高等法院臺中分院刑事裁定
110年度毒抗字第419號
抗  告  人  
即  被  告  郭明龍



上列抗告人即被告因違反毒品危害防制條例案件，經檢察官聲請
強制戒治，不服臺灣臺中地方法院110年度毒聲字第392號，中華
民國110年3月15日裁定（聲請案號：臺灣臺中地方檢察署110年
度聲戒字第58號、偵查案號：109年度毒偵字第3203號），提起
抗告，本院裁定如下：
    主  文
原裁定撤銷。
檢察官之聲請駁回。
    理  由
一、抗告人即被告甲○○（下稱被告）抗告意旨略以：（一）被告
    之妻患有中度身障，前因跌倒致脊椎受創，經醫生評估需進
    行手術，有賴被告照料。（二）被告已因吸食毒品經判處徒
    刑十月，為何又遭戒治處分，顯有不公。且勒戒處所認定被
    告有吸食毒品之虞，而有施用毒品傾向，毫無依據。為此，
    請求撤銷原裁定，駁回檢察官強制戒治之聲請等語。
二、按觀察、勒戒後，檢察官或少年法院（地方法院少年法庭）
    依據勒戒處所之陳報，認受觀察、勒戒人無繼續施用毒品傾
    向者，應即釋放，並為不起訴之處分或不付審理之裁定；認
    受觀察、勒戒人有繼續施用毒品傾向者，檢察官應聲請法院
    裁定或由少年法院（地方法院少年法庭）裁定令入戒治處所
    強制戒治，其期間為6個月以上，至無繼續強制戒治之必要
    為止，但最長不得逾1年，毒品危害防制條例第20條第2項定
    有明文。次按勒戒處所應注意觀察受觀察、勒戒人在所情形
    ，經醫師研判其有或無繼續施用毒品傾向後，至遲應於觀察
    、勒戒期滿之15日前，陳報該管檢察官或少年法院（庭），
    觀察勒戒處分執行條例第8條第1項亦定有明文。依據上開規
    定，受觀察、勒戒人有無繼續施用毒品之傾向，係由醫師研
    判。而關於有無繼續施用毒品傾向之評估標準，法務部已於
    110年3月26日以法矯字第11006001760號函修正頒布「有無
    繼續施用毒品傾向評估標準紀錄表」、「有無繼續施用毒品
    傾向評估標準評分說明手冊」，上開評分說明手冊載明判定
    之原則：「受觀察勒戒人入所後，經過2週時間的觀察、勒
    戒，由處所及醫療人員依據其各項紀錄、資料及觀察勒戒期
    間之行為表現，加以評分。在勒戒人入所4-6週後，可再做
    一次評估以做必要之評分修正。每一大項皆有靜態因子與動
    態因子。先以靜態因子分數評分，靜態因子分數總分在60分
    （含）以上為『有繼續施用毒品傾向』；60分以下，與動態因
    子分數相加，如果總分在60分（含）以上，為『有繼續施用
    毒品傾向』」，又評估標準紀錄表及說明手冊中「前科紀錄
    與行為表現」之第1題及第3題之計分方式修正如下(餘無修
    正)：第1項「毒品犯罪相關司法紀錄」：計分方式修正為每
    筆(次)5分，總分上限為10分；第3項「其他犯罪相關紀錄」
    ：計分方式修正為每筆(次)2分，總分上限為10分。故被告
    有無「繼續施用毒品傾向」，係依具體個案之臨床實務及相
    關事證等情綜合判定，有其相當之專業依據及標準，且涉及
    專門醫學，又衡酌強制戒治之目的，係為協助施用毒品者戒
    斷毒品之心癮及身癮所為之一種保安處分類型，而該評估標
    準係將與判斷有無繼續施用傾向之相關因素加以列舉及量化
    ，適用於每一位受觀察、勒戒處分之人，具一致性、普遍性
    、客觀性，以利執法者判定受勒戒人有無繼續施用毒品傾向
    。
三、原裁定意旨略以：被告前因施用第二級毒品案件，經原審法
    院以109年度毒聲字第777號裁定令入觀察勒戒處所觀察、勒
    戒後，經法務部○○○○○○○○附設勒戒所評分結果，被告之靜態
    因子評估分數合計107分、動態因子經評估分數合計6分，兩
    者總計113分，認被告有繼續施用毒品之傾向等情，有該所
    民國110年3月2日中戒所衛字第11010001350號函所附之有無
    繼續施用毒品傾向證明書、有無繼續施用毒品傾向評估標準
    紀錄表在卷可稽，認檢察官聲請裁定令被告入戒治處所施以
    強制戒治，核無不合，乃依毒品危害防制條例第20條第2項
    後段規定，裁定令入戒治處所施以強制戒治，期間為6個月
    以上，至無繼續強制戒治之必要為止，但最長不得逾1年等
    語。
四、經查： 
（一）毒品危害防制條例第20條之規定業經總統以109年1月15日
      華總一義字第10900004091號令修正公布，自同年7月15日
      起生效施行，惟本條第2項並未經修正，並無比較新舊法
      之問題，合先說明。
（二）被告於執行觀察、勒戒期間，雖經法務部○○○○○○○○附設勒
      戒處所評定有繼續施用毒品之傾向，惟法務部嗣於110年3
      月26日修正評估標準調整後，其㈠前科紀錄與行為表現部
      分合計為28分：⒈毒品犯罪相關司法紀錄「有，8筆」，每
      筆5分，計40分，總分上限為10分，故計為10分；⒉首次毒
      品犯罪年齡為「31歲以上」計0分；⒊其他犯罪相關紀錄「
      有，5筆」，每筆2分，計10分；⒋入所時尿液毒品檢驗為
      「無藥物反應」計0分；⒌所內行為表現「持續於所內抽煙
      」計2分；㈡臨床評估部分合計為21分：⒈多重毒品濫用為
      「有，種類：海洛因、安非他命」計10分；⒉合法物質濫
      用為「有，種類：菸」計2分；⒊使用方式為「無注射使用
      」計0分；⒋使用年數「1個月至1年」計5分；⒌精神疾病共
      病（含反社會人格）為「無」計0分；⒍臨床綜合評估（含
      病識感、動機、態度、就醫意願）評定為「中度」計4分
      ；㈢社會穩定度部分合計為0分：⒈工作：為「全職工作-茶
      葉批發」計0分；⒉家庭：家人藥物濫用為「無」計0分；
      入所後家人是否訪視為「有，2次」計0分；出所後是否與
      家人同住為「是」計0分。以上㈠㈡㈢計分按法務部110年3月
      26日修正評估標準調整後，合計總分為43分（靜態因子37
      分，動態因子6分），是依上開修正之評估標準，被告總
      分並未達60分，而應評定為「無繼續施用毒品傾向」，有
      法務部○○○○○○○○附設勒戒處所110年4月1日中戒所衛字第1
      1010002220號函所附之有「有無繼續施用毒品傾向證明書
      」及「有無繼續施用毒品傾向評估標準紀錄表」及法務部
      110年3月26日以法矯字第11006001760號函修正頒布「有
      無繼續施用毒品傾向評估標準紀錄表」、「有無繼續施用
      毒品傾向評估標準評分說明手冊」等附卷可稽。
（三）從而，依上開評估標準紀錄表及修正之評估標準，難認被
      告有繼續施用毒品傾向，檢察官以110年3月26日修正前之
      評分標準認為被告有繼續施用毒品傾向，聲請令入戒治處
      所強制戒治，尚非妥適，應予駁回。
五、綜上所述，原審未及審酌前開修正後之評分標準，因而裁准
    檢察官之聲請，容有未恰，即屬無可維持，被告抗告為有理
    由，應由本院予以撤銷。又審酌本件縱令發回原審法院，原
    審法院亦將基於上揭理由，駁回檢察官之聲請，是為免撤銷
    原裁定發回原審法院，徒增司法資源之浪費，且兼顧被告之
    抗告利益，本件即有由本院自為裁定之必要，爰併為裁定駁
    回檢察官之聲請，以資適法。
據上論斷，應依刑事訴訟法第413條，裁定如主文。
中　　華　　民　　國　　110 　年　　4 　　月　　14　　日
            刑事第三庭  審判長法　官　胡　忠  文
                              法　官　楊  欣  怡
                              法　官　邱  顯  祥
以上正本證明與原本無異。
不得抗告。                      
                              書記官  陳  緯  宇 
中　　華　　民　　國　　110 　年　　4 　　月　　14　　日